【裁判字號】    95,親,13
【裁判日期】    950301
【裁判案由】    否認子女
【裁判全文】
臺灣臺北地方法院民事判決                95年度親字第13號
原      告  甲○○
上列當事人與被告丙○○、乙○○間請求否認子女事件，本院不
經言詞辯論終結，判決如下：
    主      文
原告之訴駁回。
訴訟費用由原告負擔。
    事實及理由
一、原告主張：原告與被告丙○○原為夫妻關係，之後離婚，原
    告之子女劉敏伶因於原告與被告丙○○婚姻關係存續中所生
    ，依法推定為被告丙○○之婚生子女，惟劉敏伶之生父實為
    被告乙○○。爰依法請求確認劉敏伶非原告與被告丙○○受
    胎所生，並確認劉敏伶為原告與被告乙○○受胎所生。
二、關於確認劉敏伶非原告與被告丙○○受胎所生部分：
（一）按民法第1063條第1 項推定之婚生子女，如夫妻之一方能
      證明妻非自夫受胎者，得於知悉子女出生之日起，1 年內
      提出否認之訴，同條第2 項定有明文。因此項否認權對於
      子女實有重大關係，故民法對本訴之提起時間加以限制，
      以早日確定子女之身分，如經過此1 年之除斥期間，其訴
      權即歸消滅，不得再提起確認之訴而推翻上開婚生子女之
      推定。
（二）查原告與被告丙○○原為夫妻，於82年9 月16日離婚，然
      於其婚姻關係存續中，原告於82年7 月27日生有一女即劉
      敏伶，而受推定為被告丙○○之婚生女，此有出生證明書
      、戶籍謄本為證。原告身為劉敏伶之生母，自知悉其生父
      為何人，故原告至遲於劉敏伶出生之際（即82年7 月27日
      ）自已知悉劉敏伶非原告自被告丙○○所受胎。而原告遲
      至95年2 月7 日提起本件訴訟（見起訴狀上之收狀戳），
      已逾1 年之除斥期間，於法不合。
（三）至原告訴之聲明雖係表明「確認劉敏伶非原告與被告丙○
      ○受胎所生」，然否認子女之訴本質上即屬確認夫與推定
      婚生子女間親子關係不存在，倘容許妻於民法第1063條第
      2 項所定除斥期間經過之後，另行起訴確認親子關係不存
      在，則上開除斥期間之規定顯成贅文，該子女之身分關係
      永無法確定，有違民法第1063條第2 項規定之立法本意。
      況原告於被告出生後1年 內本得提起否認子女之訴以推翻
      婚生子女地位之推定，今原告遲誤上開除斥期間而無法否
      認之，並非「原告不能提起他訴訟」之情形。故原告之訴
      為無理由，應予駁回。
三、關於確認劉敏伶為原告與被告乙○○受胎所生部分：
（一）按子女獲知其血統來源，確定其真實父子身分關係，攸關
      子女之人格權，應受憲法保障。民法第1063條規定係為兼
      顧身分安定及子女利益而設，惟其得提起否認之訴者僅限
      於夫妻之一方，子女本身則無獨立提起否認之訴之資格，
      且未顧及子女得獨立提起該否認之訴時應有之合理期間及
      起算日，是上開規定使子女之訴訟權受到不當限制，而不
      足以維護其人格權益，在此範圍內與憲法保障人格權及訴
      訟權之意旨不符。最高法院23年上字第3473號及同院75年
      臺上字第2071號判例與此意旨不符之部分，應不再援用。
      有關機關並應適時就得提起否認生父之訴之主體、起訴除
      斥期間之長短及其起算日等相關規定檢討改進，以符前開
      憲法意旨。本件聲請人如不能以再審之訴救濟者，應許其
      於本解釋公布之日起1 年內，以法律推定之生父為被告，
      提起否認生父之訴。其訴訟程序，準用民事訴訟法關於親
      子關係事件程序中否認子女之訴部分之相關規定，至由法
      定代理人代為起訴者，應為子女之利益為之。法律不許親
      生父對受推定為他人之婚生子女提起否認之訴，係為避免
      因訴訟而破壞他人婚姻之安定、家庭之和諧及影響子女受
      教養之權益，與憲法尚無牴觸。至於將來立法是否有限度
      放寬此類訴訟，則屬立法形成之自由，司法院大法官釋字
      第587 號著有解釋。
（二）查劉敏伶推定為原告、被告丙○○婚姻關係存續中受胎所
      生之女，若被告丙○○非劉敏伶之生父，揆諸前揭解釋，
      劉敏伶（以原告為法定代理人）得以法律推定之生父即被
      告丙○○為被告，提起否認生父之訴，或確認其與被告丙
      ○○間之親子關係不存在。俟劉敏伶經由訴訟程序以否定
      其與被告丙○○間之親子關係得勝訴確定判決後，劉敏伶
      始可提起確認其與被告乙○○間親子關係存在之訴。
四、從而，原告訴請確認劉敏伶非原告與被告丙○○受胎所生，
    並確認劉敏伶為原告與被告乙○○受胎所生，顯無理由，爰
    不經言詞辯論，逕以判決駁回之。
五、訴訟費用負擔之依據：民事訴訟法第78條。
中    華    民    國    95    年    3     月    1     日
                          家事法庭法  官  蔡惠如
以上正本係照原本作成。
如對本判決上訴，須於判決送達後20日之不變期間內，向本院
提出上訴狀。
中    華    民    國    95    年    3     月    1     日
                                  書記官  周玉琦


司法院資訊處製作；財團法人民間司法改革基金會備份。
